【裁判字號】    91,訴,526
【裁判日期】    920304
【裁判案由】    清償借款
【裁判全文】
臺灣苗栗地方法院民事判決  九十一年度訴字第五二六號
    原      告  苗栗縣卓蘭鎮農會
    法定代理人  乙○○
    被      告  甲○○
右當事人間請求清償借款事件，本院判決如左：
    主      文
被告應給付原告新台幣壹佰萬元，及自民國九十一年四月二十一日起至清償日止，按
年息百分之八‧四五計算之利息，暨自民國九十一年五月二十日起至清償日止，逾期
在六個月以內者，按上開利率百分之十，逾期超過六個月部分，按上開利率百分之二
十計算之違約金。
訴訟費用由被告負擔。
本判決於原告新台幣拾萬元為被告供擔保後得假執行。
    事      實
甲、原告方面：
一、聲明：求為判決：
（一）如主文第一項所示。
（二）願供擔保請准宣告假執行。
二、陳述：被告甲○○於民國八十九年九月二十日，邀同訴外人詹秀香為連帶保證人
    ，向原告借款新台幣（下同）一百萬元，借款期間自八十九年九月二十日起至九
    十一年九月二十日止，約定利息按原告基本放款利率加○‧九五碼計算，機動計
    息（現在利率為年息百分之八‧四五），並於每月二十日月付息，到期還清本金
    ，如借款人未按期攤還本金或繳納利息，除喪失期限利益，視為債務全部到期外
    ，本金自到期日起，利息自繳息日起，逾期在六個月以內者，按放款利率百分之
    十，逾期超過六個月部分，按上開利率百分之二十計付違約金。詎被告上開借款
    僅繳付至九十一年四月二十日止，自九十一年四月二十日起，未按期付自時，依
    約其債務視為全部到期，計尚欠原告本金一百萬元，及自九十一年四月二十一日
    起至清償日止，按年息百分之八‧四五計算之利息，暨自九十一年五月二十日起
    至清償日止，逾期在六個月以內者，按上開利率百分之十，逾期超過六個月部分
    ，按上開利率百分之二十計算之違約金未還。雖迭經原告催討，被告仍置之不理
    ，為此依消費借貸之法律關係，請求被告給付如主文第一項所示之金額。
三、證據：提出借據、授信約定書、放出明細查詢各一件為證。
乙、被告方面：
一、聲明：求為判決原告之訴及假執行之聲請均駁回。
二、陳述：
（一）原告有扣留借據之情形，依民事訴訟法第二百十三條第三項之規定，請書記官
      詳加記載，為免日後訟累。
（二）原告之請求為利息延遲而訟，起訴狀記載：「屢經催討，均置之不理」，請叵
      信其言。倘無此事，被告每次與原告商量利息展延，依民法第四百七十七條第
      二項之規定，期限逾一年者，應於年終支付，條文明載，何來違約金，解約之
      訴。被告不接受原告片面解約而逕行訴訟。
（三）原告之催告書記載本金放款共三百萬元，視同到期，片面解約。今既無約定本
      金三百萬元與其利息現在為被告所占有，被告得依民法第九百六十二條規定，
      請求排除妨害，持續占有該兩筆借款。
（四）綜上所述，原告自恃財大氣粗，盛氣凌人，被告倘未被告他訴所累，則無今日
      之訟事，被告滿腹之心酸無處可訴，可謂無語問蒼天吧！
三、證據：提出催告書一件。
    理      由
一、查原告主張被告甲○○於八十九年九月二十日，邀同訴外人詹秀香為連帶保證人
    ，向其借款一百萬元，借款期間自八十九年九月二十日起至九十一年九月二十日
    止，約定利息按原告基本放款利率加○‧九五碼機動計算（現在利率為百分之八
    ‧四五），並應自實際借用日起，於每月二十日按月付息，到期還清本金，如遲
    延還本或付息時，除喪失期限利益，視為債務全部到期外，本金自到期日起，利
    息自繳息日起，逾期在六個月以內者，按放款利率百分之十，逾期超過六個月部
    分，按上開利率百分之二十計付違約金，惟被告僅繳付至九十一年四月二十日起
    之利息，自九十一年四月二十一日起即未按月繳息等情，業據原告提出與所述相
    符之借據、授信約定書、放出明細查詢各一件為證，且為被告所是認，堪認為真
    實。雖被告以原告未返還借據，復未盡催繳通知之義務，原告所為違反民法第四
    百七十七條第二項及第九百六十二條規定，而拒絕清償借款等語置辯，經查：
（一）按利息或其他報償，應於契約所定期限支付之，未定期限者，應於借貸關係侏
      止時支付之。但其借貸期限逾一年者，應於每年終支付之，固為民法第四百七
      十七條所明定，惟適用該條「於每年終支付利息或其他報償」之規定，係以該
      借貸關係未約定借款期限為要件，倘該借貸關係有約定期限，依照上開規定，
      其利息或其他報償則應於所定期限支付之。查就本件系爭借款，兩造已約定借
      款期間自八十九年九月二十日起至九十一年九月二十日止，利息自實際借款日
      起，按月於每月二十日給付，如未按期給付利息時，則自繳息日起至清償日止
      ，逾期在六個月以內者，按上開利率百分之十，逾期超過六個月部分，按上開
      利率百分之二十計付違約金，已如前述，是本件借貸關係已有約定利息、違約
      金之給付期限，被告抗辯原告應於每年終請求利息、違約金，其債務尚未到期
      原告不得解約云云，顯有誤解，不足採信。
（二）又依被告與原告簽具之授信約定書第五條約定：「立約人對貴會所負之一切債
      務，如有左列情形之一時，無須由貴會先通知或催告，貴會得隨時減少對立約
      人之授信額度或縮短借款期限，或視為全部到期：(1)任何一宗債務不依約清償
      本金或利息者。」，可知系爭借款債務已明文約定被告未按期攤還本金時，原
      告無須先行通知或催告，被告即喪失期限利益，是被告未依於九十一年五月二
      十日清償九十一年四月二十一日起至同年五月二十日止之利息，即已違約，依
      約原告不必再為催告即可追償全部債務，是原告未經通知被告即逕行提起本件
      訴訟，並無不合，況被告亦自認曾收受原告於九十一年八月五日所發之催告書
      ，益徵原告曾發函向被告催討本件借款，是被告辯稱原告未先催告即提起本件
      訴訟及未於年終請求給付違約金，違反民法第四百七十七條規定云云，即屬無
      據，顯不足取。
（三）雖被告辯稱其曾向原告申請延期清償云云，惟原告否認其曾同意被告延期清償
      之請求，且被告亦自認其延期清償之申請確未得原告之同意，是原告對於被告
      延期清償之要約既未予答應，而被告並未按月付息，已如前述，則依兩造間之
      約定，本件借款視為全部到期，被告即應負償還全部借款之責。
（四）又被告辯稱：依民法第九百六十二條規定，原告不得妨害其占有云云，惟按民
      法第九百六十二條係規定：「占有人，其占有被侵奪者，請求反還其占有物。
      占有被妨害者，得請求除去其妨害。占有有被妨害之之虞者，得請求防止其妨
      害。」，乃有關占有人之物上請求權規定，核與本件兩造間之消費借貸關係無
      涉，被告據此抗辯，顯有誤解，不足採信。
二、按借用人應於約定期限內，返還與所借用物種類、品質、數量相同之物，民法第
    四百七十八條定有明文。本件被告既未依約繳付利息，依授信約定書第五條第一
    款之約定，被告已喪失期限利益，本件借款本息視為全部到期，是被告自應負清
    償借款之責任，是原告自得對被告請求本件借款本金、利息及違約金之全部給付
    。
三、從而，原告依消費借貸之法律關係請求被告給付一百萬元，及自九十一年四月二
    十一日起至清償日止，按年息百分之八‧四五計算之利息，暨自九十一年五月二
    十日起至清償日止，逾期在六個月以內者，按上開利率百分之十，逾期超過六個
    月部分，按上開利率百分之二十計算之違約金，為有理由，應予准許。
四、至被告請求本院依民事訴訟法第二百十三條第三項規定，命書記官載明原告扣留
    借據之情形，惟查民事訴訟法第二百十三條並無第三項規定，且被告上開攻擊防
    禦方法，亦核與判決基礎無涉，併此敘明。
五、本件原告陳明願供擔保請准宣告假執行，核其勝訴部分，並無不合，爰酌定相當
    金額准許之。
六、結論：本件原告之訴為有理由，依民事訴訟法第七十八條、第三百九十條第二項
    ，判決如主文。
中      華      民      國    九十二    年      三      月      四      日
                                  臺灣苗栗地方法院民事庭
~B法      官  陳慧萍
右為正本係照原本作成。
如對本判決上訴，須於判決送達後廿日內向本院提出上訴狀。
~B法院書記官  張文玲
中      華      民      國    九十二    年      三      月      四      日


司法院資訊處製作；財團法人民間司法改革基金會備份。
